臺灣高等法院臺中分院刑事判決　　　96年度上更(一)字第61號
上　訴　人　臺灣彰化地方法院檢察署檢察官
被　　　告　丙○○
　　　　　　　　　　（現在臺灣臺中女子監獄）
指定辯護人　本院公設辯護人　丁○○
上列上訴人因被告偽造貨幣案件，不服臺灣彰化地方法院95年度
訴緝字第10號中華民國95年 6月30日第一審判決（起訴案號：臺
灣彰化地方法院檢察署93年度偵字第37號），提起上訴，經判決
後，由最高法院發回更審，本院判決如下：
    主  文
原判決撤銷。
丙○○連續行使偽造之通用紙幣，處有期徒刑參年肆月。
如附表所示之偽造新版新臺幣壹仟圓紙幣壹拾參張，均沒收。
    事  實
一、丙○○明知綽號「阿文」與「黃士賓」之不詳其真正姓名、
    年籍資料者所交付之新臺幣（下同）新版一千元紙幣13張係
    屬偽造之通用紙幣，竟意圖供行使之用，仍予以收集，並於
    收集之後，基於行使之概括犯意，於下列時、地行使所收集
    之偽造通用紙幣得手：(一) 民國（下同）91年6月中旬某日在
    彰化縣埤頭鄉○○村○○○路81號乙○○所經營之炸雞排攤
    位，持號碼CL475868WB之一千元偽鈔1張，向乙○○買受 70
    元之炸雞排，使乙○○陷於錯誤予以收集， 並找付930元。
    (二)同日某時在上揭斗苑東路77號戊○○所經營之「埤頭巴士
    站」持號碼EM755699EU之一千元偽鈔1張， 向戊○○所僱用
    之不詳姓名員工購買價格一百多元之車票，該員工失察而予
    以收受，並找付八百多元。(三)同月11日18時許在上揭乙○○
    所經營之炸雞排攤位，持號碼CL475868WB 之一千元偽鈔1張
    ，向乙○○買受160元之炸雞排， 使乙○○陷於錯誤予以收
    受，並找付840元。因乙○○事後察覺係偽鈔， 乃請戊○○
    報警處理，嗣經警於同日19時許在彰化縣北斗鎮○○路○段
    299號「天生好手撞球場」查獲， 並當場自丙○○所有之皮
    包內扣得其持有之新版一千元偽鈔10張，並經乙○○、戊○○分別向警方提出之丙○○持向乙○○行使之新版一千元偽
    鈔2張與持向戊○○所經營之「埤頭巴士站」 購買車票之千
    元偽鈔1張（共扣押之新版一千元偽鈔計13張）。 丙○○隨
    後即以其所持有之真鈔分別償還乙○○、戊○○二千元與一
    千元。
二、案經彰化縣警察局北斗分局報請臺灣彰化地方法院檢察署檢
    察官偵查起訴。
    理  由
一、按被告以外之人於審判外之陳述雖不符刑事訴訟法第 159條
    之1至之4等四條之規定，而經當事人於審判程序同意作為證
    據，法院審酌該言詞陳述或書面陳述作成時之情況，認為適
    當者，亦得為證據；當事人、代理人或辯護人於法院調查證
    據時，知有刑事訴訟法第159條第1項不得為證據之情形，而
    未於言詞辯論終結前聲明異議者，視為有前項之同意，同法
    第159條之5定有明文。立法意旨在於傳聞證據未經當事人之
    反對詰問予以核實，原則上先予排除。惟若當事人已放棄反
    對詰問權，於審判程序中表明同意該等傳聞證據可作為證據
    ；或於言詞辯論終結前未聲明異議，基於尊重當事人對傳聞
    證據之處分權，及證據資料愈豐富，愈有助於真實發見之理
    念，且強化言詞辯論主義，使訴訟程序得以順暢進行，上開
    傳聞證據亦均具有證據能力。查本案被告已於95年10月17日
    審理時陳明同意本案被害人乙○○、戊○○91年 8月11日之
    警詢筆錄作為證據在卷，經審酌上開被害人之各該警詢筆錄
    作成時之情況，認為適當，爰依刑事訴訟法第159條之5之規
    定，認均為傳聞法則之例外，有證據能力。
二、上揭犯罪事實，業據被告丙○○於審理時自白在卷，其中對
    於被害人乙○○、戊○○行使新版一千元偽鈔部分，核與被
    害人乙○○、戊○○於警詢時指訴情節相符（見彰化縣警察
    局北斗分局北警刑字第09100026560號 刑案偵查卷宗第1至3
    頁），且有被告該三次持以行使之一千元偽鈔3張（ 如附表
    編號1至3）及尚未使用之一千元偽鈔 （如附表編號4至13）
    扣案可資佐證。又上開扣案之偽鈔13張，經送中央銀行發行
    局鑑定結果，認係「該等偽鈔均以彩色噴墨方式仿印，無凹
    版印紋凸起效果；紙質與真鈔不同，以螢光墨繪製仿紙張螢
    光纖維絲；水印及安全線以灰色墨在紙張背面仿製；號碼：
    CL475868WB（共2張）安全線以黏貼箔膜方式（ 含面額數字
    ）仿鈔券正面五段裸露部分，無折光變色效果，左下角面額
    數字以手工塗填亮光物質仿折光變色油墨，無折光變色反應
    ；其餘11張偽鈔，以透明漆仿隱藏字，安全線以燙印方式（
    含面額數字）仿鈔券正面五段裸露部分，無折光變色效果，
    左下角面額數字以燙印方式仿折光變色油墨，無折光變色反
    應。」有該局91年8月16日臺央發字第0910037673 號函在卷
    可稽（見臺灣彰化地方法院檢察署91年度偵字第5421號卷第
    21頁），是本案事證明確，被告犯行足以認定。
三、按依中央銀行法第13條第1項及中央銀行發行新臺幣辦法第2
    條之規定，新臺幣（包括現行新版千元紙幣）乃由中央銀行
    發行，不再委託臺灣銀行發行， 依中央銀行法第13條第2項
    規定，為國幣，對於中華民國境內之一切支付，具有法償效
    力，應屬於刑法第196條所規定之通用紙幣（ 最高法院63年
    台上字第2194號判例意旨參照）。復按行為人明知係偽造之
    紙幣，故意冒充真鈔而向不知情之人行使，即該當於刑法第
    196條第1項前段所稱之「行使」構成要件（最高法院94年度
    台上字第3184號判決意旨參照）。本件被告於 95年6月27日
    原審審理時供稱：「我一開始拿的時候就知道是假鈔，是黃
    士賓的朋友透過黃士賓拿給我的，他給我假鈔是要我去用用
    看‧‧」、「應該是分二次拿的。 我第一次是在91年6月間
    在黃士賓在三重的住處（詳細地址不知），向綽號『阿文』
    的人拿到二張偽鈔。91年8月9日十五張是第二次」等語（見
    原審審判筆錄第5頁），則被告先後二次， 知情而以行使之
    意思收取上開偽鈔，應已該當於收集偽造通用紙幣罪。是被
    告收集偽造通用貨幣，核係犯刑法第196條第1項之罪，又其
    收集後將偽鈔充作真鈔加以使用之行為， 係犯刑法第196條
    第1項之行使偽造通用紙幣罪。 被告意圖供行使之用而收集
    偽造通用紙幣之低度行為，應被其後行使偽造通用紙幣之高
    度行為所吸收，不另論罪。又行使偽造紙幣，本含有詐欺性
    質，苟其行使之偽幣，在形式上與真幣相同，足以使一般人
    誤認為真幣而矇混使用者，即屬行使偽造紙幣而不應以詐欺
    罪論擬，最高法院著有29年上字第1648號判例可資參照，是
    被告以偽鈔充作真鈔使用之行為，不另構成詐欺罪。
四、被告自91年6月中旬迄於同年8月11日先後三次行使偽造通用
    紙幣之犯行，犯罪時間緊接，犯罪構成要件相同，顯係基於
    概括犯意反覆為之，合於修正前刑法第56條連續犯之規定，
    屬於裁判上一罪。本案被告行為後，刑法第56條關於連續犯
    之規定，固已於94年2月2日修正公布刪除，並於95年7月1日
    施行，此刪除之規定，雖非犯罪構成要件之變更，但顯已影
    響被告刑罰之法律效果，自屬法律有變更， 應依刑法第2條
    第1項規定，比較新、舊法何者較有利於被告， 以為適用之
    依據（最高法院95年第8次刑事庭會議決議參照）。 被告上
    開多次行使偽造通用紙幣犯行，如適用修正前刑法第56條之
    規定，應論以一罪並加重其刑至二分之一，而依據修正後之
    刑法規定（刪除連續犯規定），則應依其行為之次數定犯罪
    之罪數，而依刑法第51條之規定為數罪併罰定其應執行刑。
    比較各適用之結果，明顯以修正後之刑法較不利於被告，自
    應依據刑法第2條第1項前段之規定，適用被告行為時即修正
    前刑法第56條之規定，將被告上開多次犯行論以一罪，並加
    重其刑。
五、原審認被告犯行事證明確，予以論罪科刑，固非無見，惟查
    量刑固屬法院自由裁量之職權，然仍應受比例原則等法則之
    拘束，並非可恣意為之，致礙及公平正義之維護，必須兼顧
    一般預防之普遍適應性與具體個案特別預防之妥當性，始稱
    相當。而刑法第59條之酌量減輕其刑，必於犯罪之情狀，在
    客觀上足以引起一般同情，認為即予宣告法定低度刑期，猶
    嫌過重者，始有其適用（最高法院51年台上字第 899號判例
    要旨、94年度台上字第9號判決要旨參照）。 至於被告犯後
    有無賠償被害人損害，犯罪是否獲取利益，是否因思慮不周
    所致，核屬刑法第57條所定科刑輕重之標準，不得據為酌量
    減刑之理由。再者，新臺幣係屬國幣，乃國家賦予強制流通
    力之價值交換媒介物，與公共信用關係甚鉅，行使偽造新臺
    紙幣不祇損害收集者個人之財產利益，尚且妨害公共信用與
    交易安全，嚴重破壞社會及經濟之信賴基礎，其被害法益乃
    以社會利益為重，而非僅個人財產法益而已。衡之被告被查
    獲行使偽鈔之次數已有三次，其持有之千元偽鈔多達13張，
    復查無任何具體事實，可認其犯罪情狀顯可憫恕，科以最低
    度刑仍嫌過重之情形，乃原審判決卻以被告因友人「黃士賓
    」無力清償欠其之債務，不甘受損，始收集「黃士賓」所交
    付之偽鈔，並非幫助偽鈔集團洗錢， 且收集後僅行使其中3
    張，數量非多，尚未致生嚴重損害，及被告於甫遭查獲之際
    ，旋以所有之真鈔全額補償被害人乙○○、戊○○，實際上
    並未獲得任何利益，實因思慮不周，偶犯本罪為理由，而認
    被告倘科以法定最低本刑，誠為情輕法重，猶嫌過苛，其犯
    罪情狀，尚有可憫恕之處，而適用刑法第59條規定，減輕其
    刑，其認事用法顯有違誤，檢察官據此提起上訴指摘原審判
    決不當，為有理由。原判決既有上開可議之處，即屬無可維
    持，自應由本院將原判決撤銷改判。爰審酌被告之品行、犯
    罪之情節及其所生危害之程度暨其犯罪後之態度等一切犯罪
    情狀，量處如主文第二項所示之刑。又本案被告犯罪所用如
    附表所示之偽造一千元紙幣13張，俱屬偽造之通用紙幣，已
    如前述，自應依刑法第200條規定，不問屬於犯人與否， 宣
    告沒收之。
六、公訴意旨另以：被告自白所收集之千元紙幣偽鈔共有17張，
    除附表所示之13張，尚有未經扣案、不詳號碼之千元偽鈔4
    張，被告亦有犯行使偽造貨幣之罪嫌云云。經查究竟有無該
    4張偽鈔，據被告於本院前審自白：(一) 於91年8月9日在某處
    搭乘計程車返回臺北縣泰山鄉住家， 持一千元偽鈔1張（號
    碼不詳）向不明姓名之計程車司機給付約250元之車資， 該
    名計程車司機不知受騙，找付750元左右。(二) 於同月10日晚
    間7時許在某處搭乘計程車至臺北市火車站，持一千元偽鈔1
    張（號碼不詳）向不明姓名之計程車司機給付約 150元之車
    資，該名計程車司機不知受騙，找付850元左右。(三) 於同月
    10日晚間某時在臺北縣重新橋處，為返還其積欠某姓名「張
    曉萍」者之債務，持一千元偽鈔2張（號碼不詳） 交付予「
    張曉萍」，「張曉萍」不知所收集者係屬偽造之紙鈔，仍予
    以受領等語，惟按刑事訴訟法第156條第2項規定，被告雖經
    自白，仍應調查其他必要證據，以察其是否與事實相符。立
    法之目的乃在期以補強證據擔保被告自白之真實性；亦即以
    補強證據之存在，藉以限制自白在證據上之價值。至所謂補
    強證據，係指除該項自白本身以外，其他足資證明自白之犯
    罪事實確具有相當程度真實性之證據而言；雖其所補強者，
    非以事實之全部為必要，但亦須因補強證據與被告自白之相
    互利用，而足使犯罪事實獲得確信者，始足當之。本件關於
    被告自白先後持交不詳號碼之一千元偽鈔1張、2張予不詳姓
    名之計程車司機，又持交2張予名為「張曉萍」者等情， 除
    被告自白外，並無被害人出面指認， 亦無該4張偽鈔扣案佐
    證，則被告單純之自白顯欠缺補強證據，而難予遽採，此部
    分被告罪嫌尚有未足，因公訴人認與前開有罪部分，有連續
    犯之裁判上一罪關係，故不另為無罪諭知。
七、據上論斷，應依刑事訴訟法第369條第1項前段、 第364條、
    第299條第1項前段， 刑法第196條第1項、第200條、修正前
    刑法第56條， 罰金罰鍰提高標準條例第1條前段，判決如主
    文。
本案經檢察官甲○○到庭執行職務。
中　　華　　民　　國　　96　　年　　3 　　月　　27　　日
　　　　　　　刑事第四庭  審判長法　官　洪　耀　宗
                                法　官　劉　登　俊
　　　　　　　　　　　　　　　　法　官  陳　欣　安
上列正本證明與原本無異。
如不服本判決應於收受送達後十日內向本院提出上訴書狀，其未
敘述上訴之理由者並得於提起上訴後十日內向本院補提理由書（
須按他造當事人之人數附繕本）。
                                書記官　阮　正　枝
中　　華　　民　　國　　96　　年　　3 　　月　　29　　日
附錄：
刑法第196條第1項
行使偽造、變造之通用貨幣、紙幣、銀行券，或意圖供行使之用
而收集或交付於人者，處三年以上十年以下有期徒刑，得併科五
千元以下罰金。
附表：
┌──┬─────┬────┬─────┬───┐
│編號│ 紙幣種類 │面值金額│號　　　碼│備　考│
├──┼─────┼────┼─────┼───┤
│ １ │新版新臺幣│壹仟圓  │EM755699EU│已扣押│
│    │壹仟圓鈔票│        │          │      │
├──┼─────┼────┼─────┼───┤
│ ２ │新版新臺幣│壹仟圓  │CL475868EU│已扣押│
│    │壹仟圓鈔票│        │          │      │
├──┼─────┼────┼─────┼───┤
│ ３ │新版新臺幣│壹仟圓  │CL475868EU│已扣押│
│    │壹仟圓鈔票│        │          │      │
├──┼─────┼────┼─────┼───┤
│ ４ │新版新臺幣│壹仟圓  │LX596769EU│已扣押│
│    │壹仟圓鈔票│        │          │      │
├──┼─────┼────┼─────┼───┤
│ ５ │新版新臺幣│壹仟圓  │LX767115EU│已扣押│
│    │壹仟圓鈔票│        │          │      │
├──┼─────┼────┼─────┼───┤
│ ６ │新版新臺幣│壹仟圓  │LX755675EU│已扣押│
│    │壹仟圓鈔票│        │          │      │
├──┼─────┼────┼─────┼───┤
│ ７ │新版新臺幣│壹仟圓  │EM657617EU│已扣押│
│    │壹仟圓鈔票│        │          │      │
├──┼─────┼────┼─────┼───┤
│ ８ │新版新臺幣│壹仟圓  │EM579675EU│已扣押│
│    │壹仟圓鈔票│        │          │      │
├──┼─────┼────┼─────┼───┤
│ ９ │新版新臺幣│壹仟圓  │EM757165EU│已扣押│
│    │壹仟圓鈔票│        │          │      │
├──┼─────┼────┼─────┼───┤
│ １０ │新版新臺幣│壹仟圓  │LX757169EU│已扣押│
│    │壹仟圓鈔票│        │          │      │
├──┼─────┼────┼─────┼───┤
│  │新版新臺幣│壹仟圓  │EM579657EU│已扣押│
│    │壹仟圓鈔票│        │          │      │
├──┼─────┼────┼─────┼───┤
│  │新版新臺幣│壹仟圓  │LX577119EU│已扣押│
│    │壹仟圓鈔票│        │          │      │
├──┼─────┼────┼─────┼───┤
│  │新版新臺幣│壹仟圓  │EM579675EU│已扣押│
│    │壹仟圓鈔票│        │          │      │
└──┴─────┴────┴─────┴───┘
